【裁判字號】    92,聲判,20
【裁判日期】    921216
【裁判案由】    聲請交付審判
【裁判全文】
臺灣新竹地方法院刑事裁定                          九十二年度聲判字第二十號
    聲  請  人  丙○○
    即告 訴 人
                丁○○
    右二人共同
    代  理  人  陳明律師
    被      告  乙○○
                甲○○
右列聲請人因告訴被告等竊佔案件，不服臺灣高等法院檢察署檢察長中華民國九十二
年七月十日九十二年度上聲議字第二九四七號駁回再議之處分（原不起訴處分案號：
臺灣新竹地方法院檢察署九十一年度偵續字第二三號），聲請交付審判，本院裁定如
左：
    主  文
聲請駁回。
    理  由
一、聲請人即告訴人丙○○、丁○○聲請交付審判意旨略以：（一）被告乙○○、甲○○二人於告訴人丁○○、丙○○所管理之新竹市○○段第八一八、八一九、八
    二○地號土地上設置工作物，此為被告二人所自承。故應審究者，乃被告二人是
    否曾於設置工作物時，取得告訴人之同意？原不起訴處分書以告訴人與被告於八
    十五年八月二十六日及八十五年十二月十八日訂有協議及證人高士英之證詞，認
    被告二人曾取得告訴人之同意，惟查：１、八十五年八月二十六日之協議書第四
    條乃約定：「甲方（告訴人）同意：因工程需要，甲乙雙方應另行協商得改變甲
    方前開地號之土地高度及加設必要之工程設施˙˙˙」。本條款告訴人僅同意與
    被告「另行協商」，於協商後，被告方得進行本案之各項工程，然被告從未與告
    訴人進行此項目之協商，其等明知應先行協商，乃未經協商即擅自於告訴人土地
    上設置工作物，其竊佔犯行，更因前述條款之存在，益發顯現不法所有意圖。２
    、另被告於告訴人土地上施作之工作物及置放之物品為：蛇籠石崁、排水溝、鐵
    絲網、地錨、工程廢棄物及鐵架工作物（機械鐵管），前述工作物及廢棄物，與
    雙方二次簽訂之協議書內容，完全無關。八十五年八月二十六日之協議書第五條
    規定：「乙方因邊坡擋土牆部分地錨鬆脫，因補強施工需藉由甲方香山坑段六六
    五─六地號土地進行，乙方承諾於施工完成後立即將該土地整平並將工作雜物清
    理乾淨，其最終期限應於八十五年九月三十日前完成˙˙」，足見告訴人僅同意
    被告於其土地範圍內之邊坡擋土牆地錨施工補強時，可以暫時使用告訴人之土地
    ，且期限至八十五年九月三十日止，並於施工後應立即將土地整平，恢復原狀；
    至於所謂「乙方因邊坡擋土牆部分地錨鬆脫」係指被告土地內之邊坡擋土牆上一
    根根突出物，被告何得據此，將地錨打入告訴人之土地上？且協議書既謂「恢復
    原狀」，則其又何得設置及放置前述工作物及廢棄物？３、至於八十五年十二月
    十八日之協議書係雙方針對排水整治事宜所做之協議，此乃因被告所興建之富群
    花園社區之排水漫流至告訴人土地，經告訴人向被告抗議後，被告同意將富群花
    園社區之排水溝導入鄰地水利地（即五九二地號土地）排放，以免漫流至告訴人
    土地內。是被告依約所應施作之工作物，應僅限於排水設施，然被告所設置之前
    述工作物，除排水溝外，於無一屬排水設施，其何得據八十五年十二月十八日之
    協議書而據以設置？而協議書中第三條約定對於施工中排水整治工作，如有影響
    告訴人使用權益，被告給予告訴人五萬元，且被告事後應將土地整理乾淨，惟查
    被告迄今仍將工程廢棄物傾倒於告訴人土地上，其易持有為所有之竊佔意圖，實
    昭然若揭。且事實證明被告並未完成任何排水設施，迄今富群社區之民生廢水仍
    直接排放在告訴人之土地，並未導引至雙方約定之水利地上。（二）至於證人高
    士英之證詞，全出於袒護被告，且屬推測之詞，並不足採；１、就告訴人曾否同
    意被告施工，證人謂：「應該有講，不然他們不會與我們簽協議書」，此屬證人
    推測之詞，根本不具證明力。２、更何況於時間先後上，依協議書之約定為：先
    簽訂協議書、鑑界測量、持工程設計圖向告訴人說明細節，取得告訴人同意後，
    再進行施工。證人高士英竟謂其於簽訂八十五年十二月十八日協議書時，已將工
    程設計圖持向告訴人解說，並取得告訴人同意進行施工，其時間先後順序，全然
    與協議條款不符，足證其證詞，顯係事後與二被告勾串所為，應不足採。３、尤
    有甚者，前述二協議書乃由告訴人丁○○與被告簽訂，丁○○長期旅居美國，證
    人如何與其解說並取得其同意？僅此一端，即足證高士英之證詞不符。爰聲請准
    將本件交付審判云云。
二、按告訴人不服上級法院檢察署檢察長或檢察總長認再議為無理由而駁回之處分者
    ，得於接受處分書後十日內委任律師提出理由狀，向該管第一審法院聲請交付審
    判；法院認交付審判之聲請不合法或無理由者，應駁回之，刑事訴訟法第二百五
    十八條之一、第二百五十八條之三第二項前段，分別定有明文。次按九十一年一
    月十七日三讀通過，同年二月八日公佈之刑事訴訟法第二百五十八條之一係參考
    德國刑事訴訟法第一百七十二條第二項之規定及日本刑事訴訟法第二百六十二條
    准起訴之規定，增訂「聲請法院交付審判制度」，告訴人於不服上級檢察署之駁
    回處分者，得向法院聲請交付審判；其目的係為對於檢察官起訴裁量之制衡，除
    貫徹檢察機關內部檢查一體之原則所含有之內部監督機制外，另宜有檢察機關以
    外之監督機制，由法院保有最終審查權而介入審查，以提供告訴人多一層救濟途
    徑（刑事訴訟法第二百五十八條之一立法理由參照）以促使檢察官對於不起訴處
    分為最慎重之篩選，審慎運用其不起訴裁量權；從而，本條之適用一方面係強制
    告訴人先循檢察機關內部之監督機制救濟無效果後，始由法院為之，另方面亦促
    使檢察機關內部省視其不起訴處分是否妥當，法院有最終審查權；故交付審判之
    制度雖賦予法院於告訴人交付審判之聲請裁定准否前，可依同法第二百五十八條
    之三第三項規定為「必要之調查」，然法院於審查交付審判之聲請有無理由時，
    應以審酌告訴人所指摘不利被告之事證未經檢察機關詳為調查或斟酌，或不起訴
    處分書所載理由違背經驗法則、論理法則及證據法則為限，方符本條係為制衡檢
    察官起訴裁量權之立法意旨。故法院調查之範圍，應僅限於偵查中曾顯現之證據
    ，不得再就告訴人新提出之證據再為調查，亦不可蒐集偵查卷外之證據。
三、聲請人前以被告乙○○、甲○○涉犯竊佔罪，向臺灣新竹地方法院檢察署檢察官
    提出告訴，經該署檢察官於九十年十二月十四日以八十九年度偵字第五三五九號
    為不起訴處分後，聲請人不服，聲請再議，經臺灣高等法院檢察署檢察長發回續
    行偵查，再經台灣新竹地方法院檢察署檢察官於九十二年五月二十六日以九十一
    年度偵續字二三號仍認為應為不起訴處分，聲請人不服，再聲請再議，經臺灣高
    等法院檢察署，認原不起訴處分並無不當，於九十二年七月十日，以九十二年度
    上聲議字第二九四七號處分書駁回再議之聲請，聲請人並於同年七月二十四日委
    由陳明律師向本院提出交付審判之聲請等情，有臺灣高等法院檢察署九十二年度
    上聲議字第二九四七號處分書及臺灣新竹地方法院檢察署八十九年度偵字第五三
    五九號、九十一年偵續字第二三號不起訴處分書在卷可按，是聲請人於收受上開
    處分書後十日內委由律師向本院提出交付審判之聲請，程式上並無不合，先予敘
    明。
四、告訴人前告訴意旨略以：被告乙○○、甲○○係分別為富群建設股份有限公司（
    下稱富群公司）之前後任總經理，其二人均意圖為自己或富群建設公司不法之所
    有，明知坐落於新竹市○○段八二○地號（即重測前之香山坑段第六六五之六地
    號）之土地為告訴人丁○○、丙○○所管理，竟將告訴人丁○○值於上開土地多
    年之林木毀損、剷平泥土、擅自開挖，並於其上施設蛇籠（石籠）、排水溝、地
    錨、固形物、角鋼等物，並推置廢土、垃圾，竊佔告訴人丁○○所有之上開土地
    達六百五十五點六五平方公尺。因認被告二人均涉有刑法第三百二十條第二項之
    竊佔罪嫌云云。
五、嗣臺灣新竹地法院檢察署檢察官迭經偵查及再議發回續行偵查後，均認：
（一）被告乙○○部分：查富群公司之總經理自八十四年十一月十日起由被告乙○○
      改為甲○○接任，有富群公司董事、監察人名單一份在卷可證，而富群公司就
      告訴人丁○○所有位於新竹市○○段八二○地號土地上所施作之石籠及排水溝
      等工程所依據之協議書係分別於八十五年八月二十六日及八十五年十二月十八
      日所訂定，彼時被告乙○○既已無擔任富群公司之總經理，亦未參與本件工程
      之決策，是本件難認被告乙○○有何竊佔告訴人丁○○上開土地之犯行。
（二）被告甲○○部分：查富群公司在告訴人丁○○所有位於新竹市○○段八二○地
      號土地上所施作之石籠及排水溝等工程前，已就施工內容及補償費之支付，分
      別於八十五年八月二十六日及八十五年十二月十八日簽訂協議書，有該二份協
      議書在卷可證，且於簽訂八十五年十二月十八日協議書前，彼時富群公司之公
      務部門經理高士英亦向告訴人丙○○提出本件施工之工程圖供告訴人丙○○審
      閱之事實，亦經證人高士英於本署中證述明確，有偵查筆錄在卷可證，再富群
      公司於八十五年八月二十六日與告訴人所簽訂之協議書第四條確有規定：「甲
      方（即告訴人）同意˙˙˙因工程之需要甲、乙雙方應另行協商得改變前開土
      地（包括新竹市○○段八二○地號土地）高度及加設必要之工程設施˙˙」等
      情，亦有該協議書在卷可證，可認被告甲○○，並非在未經通知告訴人之情況
      之下，趁告訴人不備而竊佔告訴人所有之上開不動產。
（三）雖告訴人提出卷附之臺灣新竹地方法院於九十一年九月十七日就新竹市○○段
      八二○地號土地實施測量復丈成果圖，並表明依該成果圖本件工程佔用告訴人
      上開土地達六百五十五點六五平方公尺。然查，本件告訴人與被告所屬富群建
      設公司間，就本件新竹市○○○○段六三之一、六三之二、六六五之六地號（
      變更後為東香段八一九、八一八、八二○地號）約定排水溝整治事宜，雙方（
      下稱甲方即告訴人丁○○，乙方即富群公司）既分別協議條件如下：１、於八
      十五年八月二十六日簽訂協議書，其中第四條約定，甲方（即丁○○）同意無
      論由市府或乙方進行（富群公司）進行疏竣改善時，因工程需要，甲、乙雙方
      應另行協商得改善甲方前開地號土地高度及加設必要之工程設施。第五條約定
      ：乙方因邊坡擋土牆部分地錨鬆脫，因補強施工需藉由甲方香山坑段六六五之
      六地號土地進行，乙方承諾於施工完成後立即將該土地整平並將工作雜物清理
      乾淨。２、於八十五年十二月十八日再度簽訂協議書：第一條約定：本案因鄰
      地國有河川地，排水長期漫流侵蝕甲方前開土地造成新水道，影響其權益。第
      三條約定第二條所述事項（即乙方現將前開土地與擋土牆及現有明渠附近重新
      鑑界測量以利設計規劃，俾設法將現有箱涵出水口導入明渠與水利地排放），
      俟設計完成後由乙方向甲方說明細節及施作方式與時程，惟於爾後施工中與目
      前對擋土牆及箱涵出口之整治工作如有影響甲方土地使用權利者，雙方協議於
      簽訂本協議書之同時由乙方付甲方新台幣五萬元之補償金，不另立據。是以本
      件既因鄰地河川地，排水長期漫流侵蝕告訴人前開土地造成新水道，影響其權
      益，始由告訴人與富群公司約定，同意富群公司處理有關石籠等各項擋土牆及
      箱涵排水整治工程，並簽立二份協議書及八十三年十月五日買賣契約書在卷可
      證，是以，施作之範圍是否有超越協議書內容，而損及告訴人之權利，屬民事
      糾葛，尚難以竊佔罪相繩。
五、聲請人不服向臺灣高等法院檢察署提起再議，經該署以九十二年度上聲議字第二
    九四七號處分書駁回再議之聲請，其理由略為：本件竊佔案件，原檢察官經傳訊
    聲請人、被告及證人高士英，並參酌雙方所簽訂之協議書，認本件屬民事糾紛，
    尚難以竊佔罪相繩，而為不起訴處分，其認事用法並無不合；雖告訴人仍執渠等
    所有之土地上，經被告等設置石籠及箱涵外，尚堆置大量工程廢棄物，惟被告等
    既係依據雙方之協議施工，自無竊佔可言。況本件告訴人係先提起民事訴訟後，
    經被告等不予置理後，始再提起本件告訴，不能以被告等仍置之不理，即認被告
    等有何竊佔意圖，故再議所指並無理由。
六、本院調閱臺灣新竹地方法院檢察署八十九年度偵字第五三五九三號及九十一年度
    偵續字第二三號偵查卷，經查：
（一）、按犯罪事實應依證據認定之，無證據不得推定其犯罪事實。次以認定不利於
        被告之事實，須依積極證據，苟積極證據不足為不利於被告事實之認定時，
        即應為有利於被告之認定，更不必有何有利之證據（最高法院三十年上字第
        八一六號判例參照）。又刑法第三百二十條第二項之竊佔罪，須意圖為自己
        或第三人不法之利益，而佔用他人之不動產，為其成立要件。若行為人主觀
        上並無不法利益之意圖，即欠缺意思要件，縱令事實上有佔用之行為，亦僅
        屬民事糾葛，要難逕認為構成刑法上之竊佔罪，而以該罪相繩（最高法院二
        十三年上字第一八九二號判例同此意旨）。
（二）、聲請人認被告乙○○、甲○○等涉有刑法第三百二十條第二項之竊佔罪嫌，
        無非係以：１、被告二人是否曾於設置工作物時，取得告訴人之同意？２、
        雙方所簽訂之協議書既謂須回復原狀，則其何得再設置及放置各項工作物及
        工程廢棄土？３、證人高士英謂其於簽訂協議書時，已將工程設計圖持向告
        訴人解說，並取得告訴人同意進行施工，其時間先後順序，全然與協議條款
        不符，顯係事後與二被告勾串所為，應不足採。經查：觀諸聲請人前與富群
        公司於八十五年八月二十六日所簽訂之協議書內容，係因鄰地國有河川地，
        排水長期漫流侵蝕告訴人所有之土地，影響其權益，始由聲請人與被告所屬
        富群公司約定，同意富群公司處理相關各項擋土牆及箱涵排水整治工程，此
        既經聲請人自承在卷（參本件聲請交付審判狀），顯見被告等於告訴人所有
        前開土地上施作工程之初，係徵得聲請人之同意，縱事後被告等有何未依雙
        方協議內容履行之舉，諸如：設置蛇籠石崁、排水溝、廢棄物及其它工作物
        等，均屬民事債務不履行之民事糾葛，顯難以竊佔罪相繩。況被告等所屬之
        富群公司於簽訂八十五年十二月十八日之協議書前，既向告訴人丙○○提出
        施工之工程圖，此業經證人即富群公司之工務部經理高士英於偵訊中證述明
        白，姑不論證人證言是否可採，係經檢察官為詳細調查後，參酌卷內證據所
        為職權之判斷，惟依據卷內雙方於八十五年十二月十八日再度簽訂協議書內
        容：「第一條：本案因鄰地國有河川地，排水長期漫流侵蝕甲方前開土地造
        成新水道。第二條：乙方現將前開土地與擋土牆及現有明渠附近重新鑑界測
        量以利設計規劃，俾設法將現有箱涵出水口導入明渠與水利地排放。第三條
        ：俟設計完成後由乙方向甲方說明細節及施作方式與時程，惟於爾後施工中
        與目前對於擋土牆及箱涵出口之整治工作如有影響甲方土地使用之權利者，
        雙方協議於簽訂本協議書之同時由乙方付甲方新台幣五萬元之補償金，不另
        立據。」可知，被告等確係依據雙方所簽立之協議書施工，並無任何趁聲請
        人不備之際，而有竊佔之實。故被告等於施工整治後，縱有未將土地整理或
        將工作物及廢棄物清除之實，均僅涉回復原狀之民事問題，參照上開說明，
        均難認被告等有何竊佔之主觀犯意。此外，復查無其他積極證據足認被告等
        有何竊佔之情事，應認為被告等之犯罪尚屬不能證明，是聲請人等主張被告
        等竊佔上開土地云云，亦屬無據。
七、綜合上情，聲請人於偵查中所指摘不利於被告等之事證，業經檢察機關詳為調查
    及斟酌，而本院認原處分書以被告等並無聲請人所指之竊佔等犯行，而駁回聲請
    人對臺灣新竹地方法院檢察署檢察官不起訴處分之再議聲請，於法洵無不合，處
    分書所載理由並未違背經驗法則、論理法則或其他證據法則，聲請人聲請交付審
    判意旨仍執前詞，對於原處分加以指摘求予審判，非有理由，應予駁回。
八、依刑事訴訟法第二百五十八條之三第二項前段，裁定如主文。
中      華      民      國      九十二      年    十二    月    十六    日
                                        臺灣新竹地方法院刑事第一庭
                                          審判長法  官  賴 淑 敏
                                                法  官  黃 美 文
                                                法  官  彭 淑 苑
右正本證明與原本無異。
不得抗告。
                                                書記官  饒 興 蘭
中    華      民      國      九十二      年    十二    月    十六    日


司法院資訊處製作；財團法人民間司法改革基金會備份。
